【裁判字號】    92,簡,8
【裁判日期】    921230
【裁判案由】    損害賠償
【裁判全文】
臺灣臺中地方法院民事判決  九十二年度簡字第八號
    原      告  乙○○
    訴訟代理人  丙○○
    被      告  甲○○
    訴訟代理人  林道啟      律師
右當事人間請求損害賠償事件，於民國九十二年十二月十六日言詞辯論終結，本院判決如左
：
    主      文
被告應給付原告新台幣壹拾柒萬貳仟陸佰陸拾參元，及其中新台幣壹拾陸萬壹仟伍佰元，自
民國九十二年四月十六日起，其餘新台幣壹萬壹仟壹佰陸拾參元，自民國九十二年十月一日
起，均至清償日止，按週年利率百分之五計算之利息。
訴訟費用由被告負擔。
本判決得假執行。但被告如以新台幣壹拾柒萬貳仟陸佰陸拾參元，為原告預供擔保，得免為
假執行。
    事      實
甲、原告方面：
一、聲明：如主文所示。
二、陳述：
  (一)被告於民國（下同）七十八年十一月四日與原告簽訂「示範林場地讓渡承租使用契約」
    ，約定轉售讓渡坐落於台中縣太平市○○段二００之五０號林地全部予原告，原告應支
    付價金新台幣（下同）五十萬元及繳納放領地價，被告應於契約成立生效之際，立即將
    林地交付予原告使用，並須於日後承領該林地取得所有權之後，即刻將林地所有權移轉
    登記予原告。訂約之際因逢七十八年六月間開始之林地清理測量，是以系爭二００之五
    ０號林地先合併於二００之三八號林地而截止原紙記載，其後再更改為二三一０地號而
    另紙重新登記。
  (二)而解釋當事人真意，原、被告應係簽訂系爭土地（含農作物、工作物）之買賣契約，而
    原告是依照買受範圍耕種，此由八十三年五月十四日偵訊時，檢察官問原告「是否照甲
    ○○賣給你的範圍耕種」，原告回答：「是」，被告並無否認，且鈞院八十三年度易字
    第四三一八號刑事案件八十三年七月十一日審判筆錄，法官問被告：「二三一０號土地
    是你承租的？有指界？」，被告回答：「是，有指界。」即可證明。然而被告賣給原告
    的範圍根本和他實際承租的二三一０地號土地範圍不同，被告將無權占有的二三０九號
    林地內的一四三七平方公尺，也一併指界點交併入二三一０號林地賣給原告。
  (三)原告購買之土地應為五二三二平方公尺，被告以此面積點交給原告耕種，也以此面積申
    請放領，並由原告按此面積繳清地價，被告自應負擔移轉五二三二平方公尺面積土地之
    義務，如今因被告無權占有鄰地，導致地域錯誤，而只移轉登記三七九五平方公尺，故
    被告應依民法第二百二十七條、第二百二十六條之規定賠償原告因此所受損害。原告損
    失林地面積一四三七平方公尺，故被告應賠償原告十七萬二千六百六十三元（計算式：
    已付價金五十萬元加交付被告代繳的放領地價十二萬八千七百八十二元，合計六十二萬
    八千七百八十二元，628782× (0000－0000)/5232＝172663）。
三、證據：提出示範林場地讓渡承租使用契約書影本一件、土地登記簿謄本二件、地籍圖一
    件、刑事判決一件、土地登記申請書影本一份（含附件台中縣政府函影本、省地政處測
    量局函影本、測量成果更正表、地籍圖影本各一件）、土地所有權狀影本一件、土地登
    記謄本一件、台灣省政府放領公地現金地價繳納聯單第二聯收據五件、台灣省台中縣政
    府專案承領公有土地證書一件為證，並聲請調取本院八十三年度易字第四三一八號竊佔
    案件刑事卷宗（含偵查卷宗），及向地政機關函查系爭土地八十二年間辦理林地重測之
    原因。
乙、被告未於最後言詞辯論期日到場，惟曾於言詞辯論期日到場及提出書狀稱：
一、聲明：駁回原告之訴；如受不利判決，願供擔保請准宣告免為假執行。
二、陳述：
  (一)被告並無移轉面積高達五二三二平方公尺土地之義務，自無債務不履行可言。原告與被
    告簽訂系爭契約，依契約第一條、第二條之約定，被告應負之給付義務為：1.將二００
    之五０地號土地之承租人變更為原告，或於因放領取得該土地所有權時，將所有權移轉
    予原告。及2.點交前揭土地予原告占有。原告既自承被告於訂約後即將系爭林地交付其
    耕作使用，以及於八十五年十二月間將系爭林地所有權移轉登記給原告，則被告業已依
    約履行契約責任，並無不完全給付。
  (二)系爭二００之五０地號土地重測前面積為三二七五平方公尺，被告承租之土地面積亦僅
    為三二七五平方公尺，雖系爭土地於七十九年十一月三日改編為第二三一０地號另紙重
    新登記，登記面積為五二三二平方公尺，然係因台灣省政府地政廳辦理台中縣太平鄉○
    ○○段二三０九號等十三筆示範林場土地（含系爭土地）之清理測量作業有誤所致，且
    在八十三年二月二十一日即更正面積為三七九五平方公尺。原告主張被告有移轉五二三
    二平方公尺土地所有權之義務，係利用台灣省政府地政廳辦理林地清理測量之不正確作
    業結果，顯不足採。
  (三)兩造簽訂者為承租權讓渡契約，而非土地買賣契約，被告依締約時占用土地之現況點交
    予原告管業，自屬常情。又台灣省政府於七十八年六月間開始辦理林地清理測量，原告
    對此知之甚詳，被告亦言明自己不能確定所占用之土地經測量結果是否與承租之二００
    之五０號土地界址均相一致。另原告起訴狀所提證五鑑定圖所示之、、、、
    、、界點之連線面積八十八平方公尺土地，與系爭二００之五０地號土地並未相連
    ，依常情判斷即知非屬地二００之五０地號，被告將其上於五十幾年間即種植之九顆荔
    枝樹點交原告管業，僅係將果樹贈與原告，因被告就該土地並無承租權，實非雙方承租
    權讓渡契約所載地上物之範圍。
丙、本院依職權向台中縣政府調閱台中縣太平市○○段二００之五０地號土地公地放領之全
    部資料（含放領前系爭土地之公有耕地租約），及向台中縣太平地政事務所函查系爭土
    地八十二年間重測原因，暨其重測後土地面積增減之原因。
    理      由
甲、程序方面：
一、本件被告經合法通知，未於最後言詞辯論期日到場，核無民事訴訟法第三百八十六條所
    列各款情形，爰依原告之聲請，由其一造辯論而為判決。
二、按訴狀送達後，原告不得將原訴變更或追加他訴。但擴張或減縮應受判決事項之聲明者
    ，不在此限，民事訴訟法第二百五十五條第一項第三款定有明文。原告起訴時依據民法
    第二百二十七條、第二百二十六條之規定請求債務不履行損害賠償十六萬一千五百元（
    起訴狀聲明第一項），其後依同一法律關係擴張請求被告應給付原告十七萬二千六百六
    十三元，核屬應受判決事項聲明之擴張，自無不合。
乙、實體方面：
一、原告主張：兩造於七十八年十一月四日簽訂「示範林場地讓渡承租使用契約」，約定被
    告應將坐落於台中縣太平市○○段二００之五０號林地含其上農作物、工作物全部轉售
    讓渡予原告，於契約成立生效時應立即交付使用，並於日後承領該林地取得所有權之後
    ，即刻辦理所有權移轉登記，原告應支付價金五十萬元及繳納放領地價，雙方所簽訂之
    契約性質為系爭土地及其上農作物、工作物之買賣契約，契約上雖未記載土地面積，然
    被告係交付五二三二平方公尺土地予原告耕種，其後被告亦以此面積申請承領土地，並
    由原告按此面積代為繳清地價，足見雙方約定之土地面積為五二三二平方公尺，然被告
    係將無權占有鄰地二三０九地號土地上一四三七平方公尺之土地一併交付予原告，顯係
    未依債之本旨而為履行，原告因而受有該部分土地面積之損害，故被告應依民法第二百
    二十七條、第二百二十六條之規定，賠償原告因此所受損害共十七萬二千六百六十三元
    （計算方式：價金及代繳之放領地價合計六十二萬八千七百八十二元，乘以減少土地面
    積與全部面積之比例，即：628782× (0000－0000)/5232＝172663），並請求加計法定
    遲延利息，爰求予判決如聲明所示等語。
二、被告辯稱：兩造所簽訂者為承租權讓渡契約，而非買賣契約，被告依約僅負有將系爭土
    地承租人變更為原告，或於公地放領取得土地所有權時移轉所有權予原告，暨點交土地
    予原告之義務，並不負移轉五二三二平方公尺之土地予原告之義務，至於系爭土地之面
    積於七十九年十一月三日登記為五二三二平方公尺，係因台灣省政府地政廳辦理林地清
    理測量作業錯誤所致，故原告不應利用此種錯誤而主張被告有移轉五二三二平方公尺土
    地之義務，至於被告於締約後交付予原告之土地，多於系爭土地真正面積三七九五平方
    公尺，係因承租權讓渡契約之性質本應依現況點交管業所致，在被告承租之土地範圍之
    外，被告仍無移轉之義務，故被告並無債務不履行之情形，原告自不得請求損害賠償，
    爰求予判決：駁回原告之訴，如受不利判決，願供擔保請准宣告免為假執行等語。
三、原告主張兩造訂立「示範林場地讓渡承租使用契約」，約定被告將系爭二００之五０地
    號林地，含其上一切農作物及地上物讓渡予原告，若日後系爭土地辦理公地放領，被告
    於取得土地所有權時，應移轉所有權予原告，原告應支付被告各項費用合計五十萬元，
    並應繳納放領所需地價，而訂約後原告已依約如數給付五十萬元，被告亦交付土地予原
    告使用，又系爭土地（更改地號為二三一０地號土地）在八十二年間辦理公地放領時，
    即由原告以被告名義代為繳清放領地價十二萬八千七百八十二元後，被告並於八十五年
    十二月將系爭土地所有權移轉登記予原告，而其移轉之土地面積為三七九五平方公尺等
    情，為被告所不爭執，並有原告提出之示範林場地讓渡承租使用契約書影本一件、土地
    登記簿謄本二件、地籍圖一件、土地登記申請書影本一份（含附件台中縣政府函影本、
    省地政處測量局函影本、測量成果更正表、地籍圖影本各一件）、土地所有權狀影本一
    件、土地登記謄本一件、台灣省政府放領公地現金地價繳納聯單第二聯收據五件、台灣
    省台中縣政府專案承領公有土地證書一件為證，原告此部分之主張，自堪信真實。茲原
    告主張被告依約應負移轉登記五二三二平方公尺之土地予原告，然其僅移轉三七九五平
    方公尺之土地，使原告損失一四三七平方公尺之土地，係未依債之本旨而為給付等語，
    惟被告以前揭情詞置辯，故本院首應審酌者為兩造訂立之上開契約，就被告依約應交付
    暨日後移轉所有權之土地面積有無合意？
四、經查：
  (一)兩造訂立之系爭契約名稱為「示範林場地讓渡承租使用契約書」，其第一條、第二條分
    別約定：「讓渡標示：太平鄉○○段二００之五０地號、林、面積全部，以上林場地全
    部讓渡予甲方（即原告）承租使用，且含一切乙方（即被告）所開墾之地上物讓渡在內
    。」、「經雙方議定右列讓渡標的，甲方應支付乙方土地開墾工本費及地上物等一切補
    償費共計五十萬元整，於本契約成立同時，由甲方支付乙方四十萬元，餘款雙方約定於
    乙方備齊證件會同甲方至林場工作站辦理承租人變更手續完成時付清（倘或實施放領，
    則乙方同意放棄承領權並歸甲方承領，且乙方無條件即刻提供產權過戶證件齊全將產權
    過戶返還甲方，乙方不得刁難或請求任何補貼，承領及過戶之一切稅金費用由甲方自行
    負擔。）」等語。核其內容，已表明一方負有讓渡系爭土地（含地上物）以供他方承租
    使用之義務，他方負有支付土地開墾工本費、地上物補償費等共五十萬元之義務，足見
    其依契約性質為承租權轉讓契約甚明，又系爭契約雖言明日後實施公地放領，應由承讓
    人取得所有權云云，然係因為土地承租權轉讓後，基於承租權所生權利應一併移轉予受
    讓人所致，自不得僅憑該約定而認兩造係訂立買賣契約。故原告主張兩造係訂立買賣契
    約，應屬無據，應以被告辯稱兩造係訂立林場土地承租權讓渡契約為可採。
  (二)惟被告以兩造間係訂立承租權讓渡契約，而抗辯稱其就承租之土地以外之土地，均無任
    何義務云云。然查：兩造系爭契約訂立後，被告即依約交付如台灣台中地方法院檢察署
    八十二年偵字第二０一九九號起訴書附圖（即台灣省政府地政處土地測量局八十三年三
    月二十八日鑑定圖）虛線所示位置，以供原告使用，且被告於七十八年間因竊佔訴外人
    林登堂向台中縣政府承租並申請放領中之坐落同段二三０五地號林地面積八十八平方公
    尺（位置如上開鑑定圖所示二三０五地號土地上，編號、、、、、、點
    連線部分），連同被告向台中縣政府承租之系爭二三一０地號土地，一併於七十八年十
    一月四日讓渡予原告使用，其刑事部分，經本院八十三年度易字第四三一八號對於被告
    以竊佔罪判處有期徒刑六月，減為有期徒刑三月，緩刑三年確定等情，為兩造所不爭執
    ，並經本院調取上開刑事案件全卷核閱無訛，足見兩造系爭契約之標的，包括被告無權
    占有而一併讓渡予原告之他人土地，故被告辯稱在其承租之土地以外之他人土地，即非
    本件契約之範圍云云，即屬無據。
五、按因可歸責於債務人之事由，致為不完全給付者，債權人得依關於給付遲延或給付不能
    之規定行使其權利。因可歸責於債務人之事由，致給付不能者，債權人得請求賠償損害
    。民法第二百二十七條第一項、第二百二十六條第一項定有明文。兩造訂立本件承租權
    讓渡契約，其契約標的應包括被告無權占有而一併讓渡予原告之他人土地，既已如前述
    ，而按土地租賃契約係以承租人支付租金以取得土地之使用收益為對價，為契約之要素
    ，至於承租權之讓渡契約，其目的係在讓與承租權，故契約當事人自係亦以承租權標的
    物之使用收益為契約之要素，倘讓與人未能將契約約定範圍之土地移轉由受讓人使用收
    益，自難謂其已依債之本旨提出給付。故原告主張被告未依債之本旨提出給付，並依首
    揭規定請求被告賠償其損害，即屬有據。又原告主張其基於兩造之契約，已繳納讓渡承
    租權之對價五十萬元，並以被告名義繳納放領公地地價十二萬八千七百八十二元，且放
    領公地地價係按土地面積五二三二平方公尺計算等情，為被告所不爭執，並有原告提出
    之台灣省政府放領公地現金地價繳納聯單第二聯收據五件、台灣省台中縣政府專案承領
    公有土地證書一件可憑，而堪信真實，其繳納放領公地地價雖係向台中縣政府為之，然
    上開公地放領係以被告之名義為之，並由被告取得所有權，此有本院依職權向台中縣政
    府調閱之系爭土地公地放領資料在卷可憑，而原告繳納地價係基於兩造之契約所為，亦
    為兩造所不爭執，故原告就所受損害，仍應認屬原告基於被告未依債之本旨履行其契約
    義務所生損害。又系爭土地於七十九年十一月三日經台灣省政府地政廳辦理林場土地清
    理測量後，登記其面積為五二三二平方公尺，其後於八十三年二月二十一日以地域錯誤
    ，更正面積為三七九五平方公尺，其減少之面積一四三七平方公尺，此有本院依職權向
    台中縣太平地政事務所調取之系爭土地八十二年間重測資料所附土地測量成果更正表可
    佐，故原告主張其所受損失應按一四三七平方公尺計算，亦屬有據。從而，原告得請求
    被告賠償之損害，以其所支出之上開金額，按其所受損失之土地面積一四三七平方公尺
    計算，合計十七萬二千六百六十三元（計算式：628782× (0000－0000)/5232＝172663
    ）。
六、從而，原告依民法第二百二十七條第一項、第二百二十六條第一項債務不履行之規定，
    請求被告給付十七萬二千六百六十三元，並加計遲延利息，為有理由，應予准許。又本
    件係民事訴訟法第四百二十七條第一項訴訟適用簡易程序所為被告敗訴之判決，依同法
    第三百八十九條第一項第三款之規定，應依職權宣告假執行，又被告陳明願供擔保請准
    宣告免為假執行，亦無不合，爰酌定相當之擔保金額予以准許之。
七、本件事證已明，兩造其餘主張與舉證，經核均與本院前開認定無礙，爰不予一一論述，
    附此指明。
據上論結，本件原告之訴為有理由，依民事訴訟法第三百八十五條第一項前段、第七十八條
、第三百八十九第一項第三款、第三百九十二條，判決如主文。
中        華        民        國   九十二   年     十二      月     三十      日
                             臺灣臺中地方法院民事第三庭
~B法      官  林慧貞
右為正本係照原本作成。
如不服本判決，應於判決送達後二十日內，向本院提出上訴狀。
中        華        民        國   九十三   年      一       月      二       日
~B法院書記官


司法院資訊處製作；財團法人民間司法改革基金會備份。
